Inventaris van het archief van de Admiraliteitscolleges: Verzameling jhr. mr. J.C. de Jonge, 1586-1847
Nationaal Archief, Den Haag
Admiraliteitscolleges XI De Jonge
Admiraliteiten / De Jonge
1586-1847
1106
0.86 meter; 39 inventarisnummers.
Normale geschreven en gedrukte teksten. De Nederlandstalige stukken van vóór ca. 1700 zijn geschreven in het gotische cursiefschrift, met name in de oud-Hollandse klerkencursief.
Nationaal Archief, Den Haag
Jonge, J.C. de (1793-1853)
De collectie bevat enige vroege geschiedenissen van het Nederlandse zeewezen en aantekeningen uit de resoluties van Holland over dit onderwerp; diverse correspondentie van enkele vice-admiralen (Cornelis Tromp en baron van Wassenaer); enige stukken inzake de zeemacht (speciaal hervormingen in de 18e eeuw), kaapvaart en enkele bijzondere geschriften waaronder scheepsjournalen. Er zijn tevens enkele (kranten)stukken m.b.t. de vloot in de 19e eeuw.
Archiefvorming
Geschiedenis van de archiefvormer
J.C. de Jonge (1793-1853) was vanaf 1814 substituut-archivaris van het rijk en volgde uiteindelijk in 1831 Hendrik van Wijn op. Verder is hij vooral bekend vanwege zijn 5-delige standaardwerk over de geschiedenis van de Nederlandse marine 'Geschiedenis van het Nederlandsche zeewezen' (Den Haag 1833-1848).
Geschiedenis van het archiefbeheer
Behalve een enkel stuk, dat in 1866 aan het Rijk ten geschenke is gegeven door zijn zoon Jhr. Mr. J.K.J. de Jonge, zijn die van Jhr. Mr. J.C. de Jonge afkomstige papieren door het Algemeen Rijksarchief deels aangekocht van zijn weduwe in 1858/9. Vgl. Inkomende brieven 1858 nummer 142 en 1859 nummer 54 en Uitgaande 1858 nummer 121, deels ten geschenke ontvangen van zijn zoon Jhr. Mr. W.A.C. de Jonge in 1882: vgl. Inkomende brief 1882 nummer 87 en Uitgaande brieven 1882 nummers 80 en 89.
De rechtstitel is (nog) onbekend
1.01
Aanwijzingen voor de gebruiker
Openbaarheidsbeperkingen
Volledig openbaar.
Materiële beperkingen
Aanvraaginstructie
Openbare archiefstukken kunnen online worden aangevraagd en gereserveerd. U kunt dit ook via de terminals in de studiezaal van het Nationaal Archief doen. Om te kunnen reserveren dient u de volgende stappen te volgen:
U maakt een profiel aan op www.gahetna.nl, en logt vervolgens in
Via de archiefinventaris (alleen de beschrijvingen met rode nummers) selecteert u het gewenste archiefstuk door op de knop 'Reserveren' te klikken
In het volgende scherm geeft u aan op welke dag u het archiefstuk wilt inzien
Indien u zich bevindt in de studiezaal en een tafelnummer heeft ontvangen kunt u dit nummer vermelden. Als u geen tafelnummer heeft kunt u tafelnummer 777 laten staan
Vervolgens bevestigt u uw reservering door deze te versturen.
Verwant materiaal
Beschikbaarheid van kopieën
Verwante archieven
Collectie jhr. mr. J.C. de Jonge [1.13.06]
Beschrijving van de series en archiefbestanddelen
- Zeewezen in het algemeen., I.
  - Algemeen en Admiraliteiten., a.
    - Overzicht van de geschiedenis van het Nederlandsche zeewezen over de jaren 1586-1647 door den charter- en requestmeester der Admiraliteit te Amsterdam Mr. J. J. Hartsinck. Minuut van den auteur?, [z.d.]; 1; 1 deel
      Vóórin aanteekening van De Jonge: "voor mijzelven gekocht op een verkooping bij wijlen den boekhandelaar Scheurleer anno 1844".
    - "Begin van de Admiraliteit in Holland, nagespoord door Korn. van Alkemade (en) P. van der Schelling.", [z.d.]; 2-3; 2 banden
      De tweede band heeft tot afzonderlijken titel: "Documenten tot het Hof van de Admiraliteit op de Maas, versameld en geschreeven door K. van Alkemade (en) P. van der Schelling".
      - Bestanddeel 1, 2
      - Bestanddeel 2, 3
    - Alphabetisch repertorium van de resolutiën der Staten-Generaal over zeezaken gedurende de jaren 1597-1667., 3A; 1 deel
    - Uittreksels en aanteekeningen uit de resolutiën van Holland betreffende zeezaken., 1665-1779; 4-5; 2 pakken
      Klaarblijkelijk retroacta.
      - 1665-1667, 4
      - 1702-1779, 5
    - Gedrukte proclamatiën en publicatiën van de Staten-Generaal, het Committé tot de zaken van de Marine en de Nationale Vergadering betreffende 's Lands zeewezen., 1795 Juli 29-1797 April 29; 6; 1 omslag
    - "Memorie (van ?) van eenige elucidatiën op de voorgeslagen poincten van redres in de collegiën ter admiraliteit bij resolutie van 1 April 1778.", [z.d.]; 6A; 1 stuk
  - Rechtspraak., b.
    - Deductiën, memoriën en stukken nopens de differenten en quaestie tussen de schout-bij-nagt S. Reijnders en E. Blonkebijle Corneliszoon, extra-ordinaris capitein onder het ressort van 't Edel Mogende Collegie ter admiraliteit in Zeeland, die geventileert hebben voor de Hooge Zeekrijgsraad, gehoude binnen Middelburg, met de verdere daartoe relative bescheijde.", 1756-1762; 7; 1 band
      Vóórin aanteekening van De Jonge: "gekocht voor mijzelven op de verkooping van boeken van wijlen mijnen oom M. J. de Jonge. J. C. de Jonge, 1837".
  - Vlootvoogden, officieren en minderen., c.
    Zie ook de nummers 7, 14, 21-23.
    - Register van copie-uitgaande brieven van C. Tromp, gedurende den tijd dat hij het admiraalschap-generaal van Denemarken bekleedde., 1676 April 30-1676 Juni 23; 8; 1 deel
      Vóórin aanteekening van De Jonge, dat hij dit handschrift voor zichzelf heeft gekocht "in het laatst van 1845 op eene verkooping van den boekhandelaar Van Stockum".
    - Levensbeschrijving van den vice-admiraal Witte Cornelisz. de With door W. Breeman van der Hagen, opgedragen aan zijn "suster" Maria de With, dochter van voormelden vice-admiraal en weduwe van den burgemeester Duijven, op 8 Februari 1662., 9; 1 deel
      Vóórin aanteekening van De Jonge: "dit handschrift is mij heden, na het opstellen van een levensschets van De With, ten geschenke vereerd door den bezitter Mr. H. van Wijn, 's Rijks archivarius, Zondagmorgen 9 November 1821, J. C. de Jonge, substituut-archivarius".
    - Register van minuut-uitgaande brieven van den vice-admiraal, later luitenant-admiraal J. G. baron van Wassenaer., 1691 October 25-1692 Januari ?, 1699 Januari 4-1704 September ?; 10; 1 deel
      Vóórin aanteekening van De Jonge, dat hij dit handschrift voor zichzelf heeft gekocht op een auctie bij den boekhandelaar Van Stockum.
    - Deductie, overgegeven aan de Admiraliteit te Amsterdam door haren advocaat-fiscaal Mr. J. C. van der Hoop tegen den schout-bij-nacht H. Rietveld, ter zake van diens gedrag als commandeur van 's Lands smaldeel te Curaçao in 1787., 11; 1 stuk
      Op het stuk aanteekening van De Jonge: "voor mij gekocht bij Erens, October 1843".
  - Zeemacht., d.
    - Staat van oorlog te water voor 1628., [z.d.]; 12; 1 deel
      Vóórin: "behoort aan mij J. C. de Jonge".
    - Stukken "rakende de augmentatie van de land- en zeemagt der Republiek in 1758"., 13; 1 band
      Waarschijnlijk bijeengebracht door Mr. Adriaan van der Mieden, president van het Hof van Holland, blijkens eenige oorspronkelijke brieven aan hem over dit onderwerp van den secretaris der Gouvernante De Larrey en anderen, die zich achter in den band bevinden.
      Vóórin aanteekening van De Jonge: "gekocht voor mijzelven op de verkooping van wijlen den raadsheer Schenck 29 Januari 1837".
    - Stukken, door den luitenant-admiraal C. Schrijver aangeboden aan den heer Van Heeckeren van Kell ten bewijze van het verval van 's Lands zeemacht en ter verdediging van zijn gedrag in 's Lands dienst., 1767 December ?; 14; 1 band
      Vóórin aanteekening van De Jonge, dat hem dit handschrift in September 1838 is geschonken door den boekhandelaar Palier te 's Hertogenbosch.
    - Aanteekeningen van ? betreffende herstellingen en andere werkzaamheden in de jaren 1787-1809 verricht aan de dokken te Vlissingen en Hellevoetsluis, alsook omtrent verschillende "merkwaardige voorvallen" van 's Lands zeemacht in de jaren 1795-1800., 15; 1 stuk
      Mogelijk inlichtingen, door dezen of gene aan De Jonge verstrekt.
    - Staten, aanteekeningen en verdere stukken betreffende de begrootingen voor de marine., 1794-1848-1849; 16; 1 omslag
      Op den omslag aanteekening van De Jonge: "deze stukken zijn mij medegedeeld door Zijne Excellentie den Minister van marine J. C. Rijk in 1847".
    - Losse couranten-nummers, bijzonderheden bevattende over de behandeling der marinebegrooting in de Staten-Generaal (1841 en 1843), de verrichtingen der Nederlandsche marine in Oost-Indië (1843, 1846, 1847 en 1850), de werven en andere aangelegenheden van onze marine (1831, 1841-1843), de sterkte van verschillende vreemde oorlogsvloten enz., (1835, 1839, 1842); 16A; 1 omslag
    - Afbeeldingen en beschrijvingen (gedeeltelijk gedrukt) van de generale seinen op 's Lands vloot., 1746 en 18de eeuw; 17; 1 omslag
      Het is niet volkomen zeker of deze stukken identiek zijn met de "Generale seinen op 's Lands vloot", welke in de nalatenschap van De Jonge aanwezig waren, vgl. Uitgaande brief Rijksarchief 1858 n°. 121.
      Niet raadpleegbaar
  - Krijgsbedrijven ter zee en kaapvaart., e.
    - Brief van Lord Nottingham aan Lord ? over de nederlaag der Nederlandsch-Engelsche vloot bij Beachy Head op 1 Juli 1690. Met 19de eeuwsche copie., 1690 Juli 14; 18; 1 omslag
    - "Dagverhaal ener seer aanmerkelijke reyse naar Spangien en Vigos, waarin naukeurig wort afgeschets de seltsame plondering van Porte Ste Marie by Cadix en het bemagtigen en geheel vernielen der Spaansen silverde vloot en Fransche oorlogseheepen in Vigos, gedaan (?) door den heer Petrus Saunsliever, dienstpredikant op 's Lans vloote op het schip De 7 Provinsies, gevoert door dvies-admiraal Van der Goes enz., van het aedmiraliteijtscollegie van den Maas.", 1702 Mei 3-1702 November 19; 19; 1 deel
      Vóórin eenige aanteekeningen van De Jonge omtrent de herkomst van dit handschrift en den auteur en een aanteekening van Leupe, dat dit handschrift in November 1866 aan het Rijksarchief is geschonken door Jhr. Mr. J. K. J. de Jonge.
    - Brieven van J. Honig te Zaandijk aan De Jonge betreffende het door hem aan dezen ten geschenke aangeboden dagverhaal van Zaunslifer., 1846 October 8-1846 October 15; 19A; 1 omslag
    - Eenige losse nummers van de Haagsche, Delftsche, Rotterdamsche, Utrechtsche en Staats-couranten, pamfletten en andere gedrukte stukken, bijzonderheden behelzende omtrent verschillende krijgsbedrijven ter zee in 1799-1801 en 1805-1807. Met begeleiden brief van 27 Augustus 1841 van N. van der Monde te Utrecht, waarbij deze verzameling aan De Jonge ten geschenke wordt aangeboden., 1799-1801 en 1805-1807, [1841]; 20; 1 omslag
    - "Stukken betrekkelijk de Vlissingsche flotille en den admiraal C. H. Ver Huell.", 1803-1806; 21; 1 pak
      De hierin aanwezige brieven van Verhuell aan den Secretaris van Staat voor de Marine H. van Royen, zijn blijkens een inliggenden brief van Van Royen's nagelaten kinderen door dezen aan Jhr. Mr. J. C. de Jonge ten geschenke aangeboden.
    - Extract-Journaal, gehouden door den kapitein-luitenant J. Nooij als commandant van 's Lands schip Witte Cornelisz. de With, en verklaring van den commandant van den Engelschen oorlogsbodem The Archer omtrent de overgave door Nooij van zijn schip in April 1805., 1804 Mei 15-1804 Mei 17 en 1805 April 25; 22; 1 omslag
    - Extract-Resolutiën der Hooge Militaire Vierschaar, waarbij de kapitein J. van Nes, de kapitein-luitenant J. Sloterdijk en de kapitein A. Costerus worden vrijgesproken van alle vermoedens van plichtverzuim of lafhartigheid bij het overgeven van de door hen gecommandeerde bodems Suriname en Kenau Hasselaar te Curaçao, en het stranden van 's Lands schip Utrecht op het eiland Sanda in 1807., 1808 Maart 31-1807 Juli 17; 23; 1 omslag
    - Brieven aan den generaal C. F. de Jonge, commandant van de troepen in Noord-Holland, en andere stukken betreffende de blokkade en overgave van Den Helder., 1813 December 7-1814 Mei 14; 24; 1 pak
    - Verzameling van de extract-resolutiën van de Staten-Generaal, de Admiraliteit op de Maze en het Comité de Marine, de plakkaten, publicatiën, reglementen en de andere stukken betreffende de kaapvaart, welke plachten medegegeven te worden aan de commissievaarders., 1735-1798; 25; 1 band
      Vóórin: "gekocht voor mijzelve 1846, J. C. d. J."
  - Vaarwaters., f.
    - Zeevaartkundige aanteekeningen omtrent het Kanaal en de kusten van Engeland, de Moorsche kust (volgens de observatie van den kapitein Lambrechts), het eiland Magodoor (geobserveerd met 's Lands schip Het Zeepaard in 1736), Curaçao en andere West-Indische eilanden en het westen van de Middellandsche zee, alsmede bijzonderheden betreffende den rang van den gouverneur van Curaçao, en het trekken van wissels aldaar en in Sardinië, te Port Mahon, Lissabon, Cadix, Toulon, Algiers enz., 18de eeuw; 26; 1 deel
      Vóórin aanteekening van De Jonge: "gekocht voor mijzelven op de veiling der bibliotheek van wijlen den heer B. de Lange van Wijngaerden, welke in 's Hage verkocht werd in 1854 door den boekhandelaar van Stockum".
- Admiraliteiten op de Maze, te Amsterdam en in Zeeland., II.
  Zie ook de nummers 3, 15.
  - Register van de eedsformulieren, in gebruik bij de Admiraliteit op de Maze., 1744; 27; 1 deel
  - Journaal, gehouden door ? op het onder de Admiraliteit te Amsterdam hoorende Landsschip Het Loo, onder bevel van den kapitein (S. van Hoogstraten), gedurende zijn reis naar de Bocht van Frankrijk en in de Noordzee., 1756 December 7-1757 October 25; 28; 1 deel
    Hierin ook een journaal, gehouden door ? op 's Landsschip Het Loo, onder bevel van (den kapitein) G. van Geel, gedurende zijn reis in de Noordzee en naar de Middellandsche zee. 1759 Maart 20-1760 December 11.
    Vóórin een aanteekening van Jhr. Mr. J. C. de Jonge, dat hij dit handschrift voor zichzelf heeft gekocht op een auctie bij den boekhandelaar Meurs te 's Gravenhage in 1845.
  - Instructie voor den luitenant-admiraal van Zeeland, vastgesteld door de Staten van die provincie. Afschrift van de 17de eeuw., 1664 December 12; 29; 1 stuk
    "Gevonden in de retroacta uit 't 4 register der commissiën en instructiën van de heeren Gecommitteerde Raden van Zeeland."
- Varia., III.
  - Request van Pieter Pas te Middelburg aan de Staten van Zeeland om met een klein postje te worden begunstigd, tot belooning van zijn loyale weigering om een door zijn vader uitgevonden machine voor het vernietigen van schepen over te doen aan den vijand. Gelijktijdig afschrift. c., 1692-1702; 29A; 1 stuk
  - "Onpartijdigh verhael van sommige merkwaerdige voorvallen in het leven van Arthur graef van Torrington, mitsgaders eenige aenmerkingen over desselfs proces en ontslaginge. Gedrukt nae de copije tot Londen. Bij Johannis Aelberts, boekverkoper bij 't Hof, 1691.", 30
  - Translaat-Brief van czaar Peter de Groote aan J. Lups te Moskou over de overwinning der Russen op de Zweden onder den schout-bij-nacht N. Eerenschild bij Hangoet., Afschrift.; 1714 Juli 29; 18de-eeuwsch; 31; 1 stuk
  - Uittreksel uit het journaal van den graaf d'Orvilliers betreffende den zeeslag tusschen hem en de Engelschen onder Lord Augustus Keppel in Juli 1778., 32; 1 stuk
    Op den omslag aanteekening: "ten geschenke ontvangen van de erfgenamen van mijnen vriend den schout-bij-nacht De Jongh van Rodenburgh. J. C. de Jonge, Mei 1838".
  - "Memorie om te dienen tot een vervolg van het journaal van de Fransche vloot onder de ordres van den luitenant-generaal graaf de Grasse gedurende deszelfs verblijf in de Antillische eijlanden, St. Domingo en Nieuw-Engeland anno 1781 en 1782", alsmede een uittreksel uit het journaal van de krijgsbedrijven van den admiraal De Suffren in Oost-Indië in 1781., 33; 1 deel
    Vóórin: "behoort aan mij, als ten geschenke ontvangen van den heer N. van der Monde te Utrecht. J. C. de Jonge, 1841".
  - Copie-"Journal de la campagne de Monsieur Suffrein dans les Indes Orientales"., 1781 November 7-1782 Juni 29; 34; 1 stuk
    Op den omslag aanteekening; "ten geschenke voor mij ontvangen van de erfgenamen van mijnen overleden vriend den schout-bij-nacht De Jongh van Rodenburgh, J. C, de Jonge, 1838".